【裁判字號】    95,台上,7284
【裁判日期】    951228
【裁判案由】    違反公職人員選舉罷免法
【裁判全文】
最高法院刑事判決            九十五年度台上字第七二八四號
上  訴  人  甲○○（原名楊桂萍）
選任辯護人  黃世芳律師
上  訴  人  乙○○
            丙○○
上列上訴人等因違反公職人員選舉罷免法案件，不服台灣高等法
院中華民國九十五年五月十二日第二審更審判決（九十四年度選
上更(二)字第四號，起訴案號：台灣板橋地方法院檢察署九十一年
度選偵字第三０、三六、三八號），提起上訴，本院判決如下：
    主  文
原判決撤銷，發回台灣高等法院。
    理  由
原判決認定上訴人甲○○、乙○○、丙○○有如原判決事實欄所
示之犯行，因而撤銷第一審之科刑判決，改判仍論處甲○○、乙
○○、丙○○共同連續對於有投票權之人，交付賄賂，而約其投
票權為一定之行使罪刑（甲○○、丙○○各處有期徒刑六月，乙
○○處有期徒刑四月，如易科罰金，均以三百元折算一日，均褫
奪公權二年）；固非無見。
惟查：（一）科刑之判決書，對於犯罪事實必須詳加認定，而後
於理由內敘明其認定犯罪事實所憑之證據及其認定之理由，方足
以資論罪科刑，其所載事實、理由與所宣告之主文，尤必互相一
致，若僅於理由內敘明其有犯罪之證據，而事實欄並未認定，則
理由失其根據，僅於主文宣告其罪刑，而事實理由內均未記載，
則主文亦失其根據，均與法定程式不符，其判決即難謂非違法。
又判決所載之事實及理由，相互牴觸者，即屬判決理由矛盾，依
刑事訴訟法第三百七十九條第十四款之規定，其判決當然為違背
法令。原判決事實認定：「乙○○自民國九十一年三月間至四月
底止，以雲林同鄉會拜訪鄉親之名義，前往中和市德穗里、『明
穗里』、民享里等處，先後將上開組合禮盒交付與該選區內具有
投票權之吳經有、何仙花、曾沈麗珠、劉古玉蘭、羅廖桂菜、吳
蕙美、李陳金鳳、許素芬、賴鐘月珠、陳義賢等人，且均於交付
時以明示或默示之方式，託請於九十一年六月八日台北縣中和市
市民代表選舉投票時，支持甲○○，而期約投票權為一定之行使
；而吳經有、何仙花、曾沈麗珠、劉古玉蘭、羅廖桂菜、吳蕙美
、李陳金鳳、許素芬、賴鐘月珠、陳義賢等人亦均以明示或默示
之方式許以為投票權一定之行使」等情（見原判決正本第二頁）
；原判決既認定乙○○對於具有投票權之吳經有等十人，均達於
交付賄賂之階段，惟理由欄中則說明許素芬部分「並無承諾之意
思，雙方賄選之意思尚未合致」等語（見原判決正本第十六頁）
，並於論罪科刑部分說明「對於有投票權人許素芬賄選部分，僅
止於行求階段」（見原判決正本第十七頁）；則原判決關於對於
有投票權人許素芬賄選部分之犯罪態樣，事實認定與理由說明顯
不一致，有判決理由矛盾之違法。又原判決事實認定陳義賢亦為
乙○○等行賄投票之里民，為有投票權之人，乙○○並對其交付
賄賂；然原判決於理由並未說明憑以認定陳義賢為同選區具有選
舉投票權人之依據及認定之理由，自有理由不備之違誤。又原判
決就檢察官起訴甲○○、乙○○、丙○○對選民黃秋綿行賄投票
部分，經審理結果，以該部分事實不能證明，而於理由欄說明不
另為無罪之諭知（見原判決正本第十八頁至第十九頁）；惟原判
決事實欄記載經檢、警單位搜索之結果，在黃秋綿住處扣得組合
禮盒一盒（見原判決正本第三頁），理由內復說明併以上開扣得
組合禮盒一盒為本件上訴人等犯罪之證據（見原判決正本第十頁
），亦有事實與理由矛盾之違誤。（二）科刑判決所認定之事實
，與所採之證據不相適合，即屬證據上理由矛盾，其判決當然違
背法令。原判決理由說明採取證人程筱潔（應為程筱絜）於警詢
、偵訊時所供：「乙○○叫我告訴爸爸、媽媽要支持甲○○」之
供詞，為甲○○等犯罪之證據（見原判決正本第七頁）；然依卷
內資料，證人程筱絜之父母為洪于媚及程建榮（見選他字第四四
一號卷第一三四頁），原判決事實欄並未認定此二人為有投票權
之受賄人，原判決認定事實與所採證據顯然不相適合，判決均有
違誤。（三）採為判決基礎之證據資料，必須經過調查程序，以
顯出於審判庭者，始與直接審理主義相符，否則其踐行之訴訟程
序，即有違背法令。而審判中之勘驗，係由法院、審判長、受命
法官以感官知覺，對犯罪相關之人、物、地等證據，親自加以勘
察、體驗其性質或狀態之調查證據方法，主觀判斷在所難免，為
杜勘驗過程之爭議，擔保勘驗結果之確實，使當事人、辯護人於
審判程序能適切行使其攻擊、防禦權，尤以在場權之保障，更有
其必要。故事實審法院行勘驗時，倘無法定例外情形，而未依法
通知當事人及辯護人，使其有到場之機會，所踐行之訴訟程序自
有瑕疵，應認屬違背法定程序取得之證據。原判決理由說明：「
經原審（第一審）勘驗吳經有、何仙花、羅廖桂菜及劉古玉蘭四
人警詢錄音帶，有勘驗筆錄在卷可按，且原審就渠等警訊錄音帶
翻譯全文內容，製有勘驗筆錄在卷可參，堪認上開證人等之陳述
確實」等語（見原判決正本第九頁）；原判決理由既說明以上開
吳經有、何仙花、羅廖桂菜及劉古玉蘭警詢筆錄之勘驗筆錄為憑
以認定之依據，惟依卷內警詢錄音帶翻譯全文之勘驗筆錄，在場
勘驗人員為法官助理（見訴字卷(二)第一０一頁至一三三頁），並
非由法院審判長所為，且無上訴人等及辯護人到場，原判決遽採
上開勘驗筆錄為證據，自與證據法則有違。（四）按被告以外之
人於審判外之言詞或書面陳述，除法律另有規定者外，不得作為
證據，刑事訴訟法第一百五十九條第一項定有明文。原判決理由
固說明：「按中華民國九十二年一月十四日修正通過之刑事訴訟
法施行前，已繫屬於各級法院之案件，其以後之訴訟程序，應依
修正刑事訴訟法終結之。但修正刑事訴訟法施行前已依法定程序
進行之訴訟程序，其效力不受影響，刑事訴訟法施行法第七條之
三定有明文。本件證人程筱絜、吳經有、黃秋綿、何仙花、曾沈
麗珠、羅廖桂菜等人，於九十二年九月一日前之證述，雖係被告
以外之人於審判外之陳述，或共同被告未依證人程序詰問，依上
開法條但書之規定，亦有證據能力」等語（見原判決正本第三頁
），惟原判決理由對於採取證人劉古玉蘭、蔡燕、陳大城、陳甘
桃、黃萬順、李陳金鳳、吳蕙美、陳義賢、許素芬等人之警詢、
偵訊證詞為不利上訴人等之證據，上開傳聞證據，何以具有證據
能力而得採為上訴人等有罪之依據，未見原判決加以說明，即有
判決不備理由之違法。（五）原判決理由說明：「按公職人員選
舉罷免法第九十條之一第一項之賄選罪，業已於九十五年二月三
日修正公布，同年月五日生效，新法規定：對於有投票權之人，
行求期約或交付賄賂或其他不正利益，而約其不行使投票權或為
一定之行使者，處三年以上十年以下有期徒刑，得併科新台幣（
下同）一百萬元以上一千萬元以下罰金。而修正前條文則規定：
對於有投票權之人，行求期約或交付賄賂或其他不正利益，而約
其不行使投票權或為一定之行使者，處五年以下有期徒刑，併科
新台幣六十萬元以上六百萬元以下罰金。比較修正前後之規定，
修正前之法定刑及罰金數額均較低，自以修正前規定有利於行為
人，則依刑法第二條第一項但書規定，本件自應適用修正前條文
」等語（見原判決正本第十六頁）；惟現行公職人員選舉罷免法
第九十條之一第一項之賄選罪之條文，係甲○○等行為後，於九
十四年十一月三十日經修正公布之條文，同法雖於九十五年二月
三日及同年五月三十日再行修正，但均未修正該法第九十條之一
第一項之賄選罪之條文，原判決謂新法係九十五年五月三十日修
正而予以比較，係有誤會；又依甲○○等人行為時，即修正前（
八十三年七月二十三日修正公布）之公職人員選舉罷免法第九十
條之一第一項之賄選罪，其法定刑為「對於有投票權之人，行求
期約或交付賄賂或其他不正利益，而約其不行使投票權或為一定
之行使者，處五年以下有期徒刑，得併科新台幣四十萬元以上四
百萬元以下罰金」，原判決適用修正前規定之法定刑與法條規定
不合，判決自有適用法則不當之違誤。以上，或係上訴意旨所指
摘，或屬本院得依職權調查之事項，應認原判決仍有撤銷發回之
原因。原判決其他有檢察官起訴認有裁判上一罪關係部分，基於
審判不可分原則，應一併發回。
據上論結，應依刑事訴訟法第三百九十七條、第四百零一條，判
決如主文。
中    華    民    國  九十五  年   十二   月  二十八  日
                      最高法院刑事第十二庭
                          審判長法官  林  永  茂
                                法官  洪  文  章
                                法官  蘇  振  堂
                                法官  蕭  仰  歸
                                法官  何  菁  莪
      本件正本證明與原本無異
                                      書  記  官
中    華    民    國  九十六  年    一    月    二    日
                                                Ａ


司法院資訊處製作；財團法人民間司法改革基金會備份。
